【裁判字號】    99,交聲,640
【裁判日期】    990709
【裁判案由】    聲明異議
【裁判全文】
臺灣臺南地方法院交通事件裁定         99年度交聲字第640號
移送機關    交通部公路總局嘉義區監理所臺南監理站
異議人即
受處分人    甲○○
上列異議人即受處分人因違反道路交通管理處罰條例案件，對於
交通部公路總局嘉義區監理所臺南監理站99年5 月26日所為之處
分（原處分案號：嘉監南字第裁74-S00000000號），聲明異議，
本院裁定如下：
    主  文
原處分關於罰鍰新臺幣肆萬玖仟伍佰元，及吊扣駕駛執照貳拾肆
個月部分撤銷。
上開罰鍰撤銷部分，甲○○不罰。
甲○○汽車駕駛人駕駛汽車，經測定酒精濃度超過規定標準，因
而致人受傷，吊扣普通小型車駕駛執照貳拾肆個月。
    理  由
一、原處分意旨略以：異議人即受處分人甲○○（下稱異議人）
    於民國98年3月1日17時15分許，酒後駕駛車牌號碼TQ-7216
    號自用一般小客車，行經臺南市○○○路地下道時，因車輛
    爆胎與李宗澤所駕駛之車牌號碼9631-UK 號自小貨車發生碰
    撞，致同車之林美惠受有額頭及及右手臂擦傷等傷害，經警
    到場處理，以酒測器測得其酒精濃度為每公升1.04毫克，超
    過標準值為每公升0.25毫克後，由臺南市警察局第六分局警
    員製單舉發，嗣經移送機關即交通部公路總局嘉義區監理所
    臺南監理站以其違規事證明確，依道路交通管理處罰條例第
    35條第1 項第1 款、第24條第1 項第2 款（原裁決書漏未記
    載）等規定，裁處異議人罰鍰新臺幣（下同）49,500元，吊
    扣駕駛執照2 年，並施以道安講習等處分（施以道安講習部
    分未據異議人聲明異議）。
二、本件聲明異議意旨略以：異議人因觸犯酒後駕車之刑事案件
    ，經臺灣臺南地方法院檢察署檢察官以98年度偵字第4561號
    為緩起訴處分確定，並命異議人限期向「財團法人犯罪被害
    人保護協會臺灣臺南分會」支付6 萬元，異議人並已於99年
    3 月3 日前支付完畢，基於行政罰法所揭「一事不二罰」之
    原則，請求撤銷。另異議人僅靠該自小客車維持生計，如吊
    扣駕照24個月將造成家庭生計無所依賴，為此請求減輕吊照
    時間等語。
三、按飲酒後，其吐氣所含酒精濃度超過每公升0.25毫克以上者
    ，不得駕車；又汽車駕駛人，駕駛汽車經測試檢定，有酒精
    濃度超過規定標準者，處15,000元以上60,000元以下罰鍰，
    並當場移置保管該汽車及吊扣其駕駛執照1 年；因而肇事致
    人受傷者，並吊扣其駕駛執照2 年，且應接受道路交通安全
    講習，道路交通安全規則第114 條第2 款、道路交通管理處
    罰條例第35條第1 項第1 款及第24條第1 項第2 款分別定有
    明文。
四、經查：
(一)按行政罰法第26條規定：「一行為同時觸犯刑事法律及違反
    行政法上義務規定者，依刑事法律處罰之。但其行為應處以
    其他種類行政罰或得沒入之物而未經法院宣告沒收者，亦得
    裁處之。前項行為如經不起訴處分或為無罪、免訴、不受理
    、不付審理之裁判確定者，得依違反行政法上義務規定裁處
    之」，即所謂一事不二罰原則，究其立法目的，無非以一行
    為同時觸犯刑事法律及違反行政法上義務規定時，由於刑罰
    與行政罰同屬不法行為之制裁，而刑罰之懲罰作用較強，依
    刑事法律處罰即足資警惕，無一事二罰再處行政罰之必要，
    但罰鍰以外之沒入或其他種類行政罰，因兼具維護公共秩序
    作用，為達行政目的，行政機關仍得併予裁處。又被告所犯
    為死刑、無期徒刑或最輕本刑3 年以上有期徒刑以外之罪，
    檢察官參酌刑法第57條所列事項及公共利益維護，認以緩起
    訴為適當者，得定1 年以上3 年以下之緩起訴期間為緩起訴
    處分，其期間自緩起訴處分確定之日起算；又被告於緩起訴
    期間內，有刑事訴訟法第253 條之3 第1 項各款情形之一者
    ，檢察官得依職權或依告訴人聲請撤銷原處分，繼續偵查或
    起訴。準此，被告經檢察官為緩起訴處分者，於緩起訴猶豫
    期間內，其最後是否會被檢察官提起公訴，猶懸而未定，檢
    察官於期間內，可對被告繼續觀察，此時若被告顯無反省警
    惕之情或根本欠缺反省警惕之能力，檢察官得依職權或依告
    訴人聲請，將被告緩起訴處分撤銷。緩起訴處分若經撤銷，
    被告尚有受刑事訴追、處罰之可能，此時原處分機關若依法
    為行政裁決，無異將使受處分人有同時遭受行政處罰及刑事
    訴追之危險，顯與行政罰法第26條規定之立法意旨相違背。
(二)另行政罰法第26條第2 項規定，雖未明文包括緩起訴處分在
    內，而緩起訴處分確定時，被告可免於刑事訴追，與受不起
    訴處分效果相同。然緩起訴處分，為介於起訴及微罪職權不
    起訴間緩衝制度設計，其具體效力依刑事訴訟法第260 條規
    定，於緩起訴處分期間屆滿未經撤銷者，非有同條第1 款或
    第2 款情形之一，不得對於同一案件再行起訴，即學理上所
    稱實質確定力，足見在緩起訴期間內，尚無實質確定力可言
    （最高法院94年台非字第215 號判例、95年度台非字第284
    號判決參照）。是觸犯刑事法律之犯罪行為，符合緩起訴要
    件，雖經檢察官為緩起訴處分，然就要件言，緩起訴基本上
    係認被告有犯罪嫌疑，而暫緩起訴，並得課被告予一定負擔
    或指示（同法第253 條之2 第1 項參照），此與不起訴處分
    係因犯罪嫌疑不足或其他原因（同法第252 條、第253 條）
    ，不得附條件或負擔，顯有不同，且檢察官依刑事訴訟法第
    253 條之2 第1 項第4 款規定為緩起訴處分，命被告向公益
    團體捐款者，被告係履行檢察官為緩起訴處分命令，此等命
    令名義上雖非刑罰，但仍是一種特殊的處遇措施，會產生未
    經裁判即生終局處理案件實質效果，性質上已係實質的制裁
    ，造成被告財產減少的影響，亦即性質上自屬處分金，與罰
    金無異，可知緩起訴處分檢察官所命之捐款是一種刑事處罰
    。況行政罰法第26條第1 項僅規定「依刑事法律處罰之」，
    並未明定應依刑法第33條、第34條所定主從刑罰之種類科罰
    ，檢察官命令被告捐款之金錢給付性質上既屬處分金，而為
    實質刑事制裁，自與行政罰法第26條第1 項「依刑事法律處
    罰之」規定，尚無扞格之處。故而，上開行政罰法第26條第
    2 項既未明列「緩起訴處分」，對人民不利益之規定，自不
    得任意擴張解釋其適用範圍，且緩起訴處分之要件、效果及
    性質均與不起訴處分不同，應屬刑事處罰之一種，自無適用
    行政罰法第26條第2 項規定餘地。從而，經檢察官為緩起訴
    處分行為，如同時違反行政法上義務規定，因已有刑事處罰
    ，此時行政機關若另行依法行政裁罰，無異一罪二罰，因此
    參酌行政罰法第26條立法意旨，違反行政法上義務行為，若
    同時亦經檢察官另為緩起訴處分時，行政機關應不得就同一
    行為，再為與刑罰相類之罰鍰處分。
(三)查異議人於98年3 月1 日17時15分許，酒後駕駛車牌號碼TQ
    -7216 號自用一般小客車，行經臺南市○○○路地下道時，
    因車輛爆胎與李宗澤所駕駛之車牌號碼9631-UK 號自小貨車
    發生碰撞，致同車之林美惠受有額頭及及右手臂擦傷等傷害
    ，經警到場處理，以酒測器測得其酒精濃度為每公升1.04毫
    克，超過標準值為每公升0.25毫克後，由臺南市警察局第六
    分局警員製單舉發等情，有臺灣臺南地方法院檢察署98年度
    偵字第4561號偵查卷全卷查明無訛，且為異議人所不否認，
    堪認上情為真實。
(四)又異議人因上揭酒後駕車違規行為所涉刑法第185 條之3 公
    共危險罪，業經臺灣臺南地方法院檢察署檢察官查明異議人
    確有酒後駕車之公共危險犯行後，命異議人於緩起訴處分確
    定之日起10個月內，向「財團法人犯罪被害人保護協會臺灣
    臺南分會」支付6 萬元，而於98年4 月14日為緩起訴處分，
    緩起訴處分為1 年，該案經依職權送請再議後，經臺灣高等
    法院臺南分院檢察署於98年5 月4 日駁回再議之處分確定等
    情，有臺灣臺南地方法院檢察署98年度偵字第4561號緩起訴
    處分書及臺灣高等法院被告前案紀錄表各乙份附卷可憑。查
    本件原處分裁決日期為99年5 月26日，而異議人已因同一案
    件，經檢察官於98年4 月14日為緩起訴處分，並於99年3 月
    3 日緩起訴處分期間屆滿。依上揭說明，行政罰法第26條第
    2 項規定，於經緩起訴處分情形不適用，則原處分機關對異
    議人酒後駕車違規行為，逕為裁處罰鍰49,500元部分，即有
    一行為同時遭到刑事處罰及行政裁罰雙重不利益，核與行政
    罰法第26條第1 項規定有違，難認允當。
(五)另按汽車駕駛人有違反道路交通管理處罰條例第35條第1 項
    第1 款之情形，同時違反刑事法律者，經裁判確定處以罰金
    低於本條例第92條第3 項所訂最低罰鍰基準規定者，應依本
    條例裁決繳納不足最低罰鍰部分；本條例罰鍰基準之處理細
    則，由交通部會同內政部定之，道路交通管理處罰條例第35
    條第8 項、第92條第4 項分別定有明文。又對於酒後駕車，
    同一行為經交通裁決機關裁處罰鍰及吊扣駕照，復經檢察官
    為緩起訴並命向公益團體捐款者，該捐款部分係為履行檢察
    官為緩起訴處分命令，與受刑事處罰無異，自不應再受行政
    裁罰，法院應撤銷交通裁決機關有關罰鍰部分之處分，並為
    該部分不罰之諭知，亦業據臺灣高等法院臺南分院於95年10
    月刑事庭庭務會議決議在案（參照臺灣高等法院臺南分院95
    年11月8 日南分院洋文字第0950000678號函附該決議）。次
    按「違反道路交通管理事件統一裁罰基準及處理細則」第2
    條訂定「違反道路交通管理事件統一裁罰標準表」規定，駕
    駛人吐氣所含酒精濃度超過每公升0.55毫克以上，小型車駕
    駛人於應到案期限內，繳納罰鍰或逕行裁決處罰者，處最低
    罰鍰49,500元。再者，酒後駕車經檢察官為緩起訴處分，並
    命被告向公益團體捐款或提供義務勞務者，被告係履行檢察
    官為緩起訴處分命令，此等命令名義上雖非刑罰，但仍是一
    種特殊的處遇措施，造成被告之財產減少或義務增加，性質
    上亦屬干預人民自由之處分，與刑事制裁無異，實質上為刑
    事處罰。故檢察官為緩起訴處分命向公益團體捐款者，其捐
    款之性質解釋上亦屬道路交通管理處罰條例第35條第8 項所
    規定之罰金，監理機關雖不得再為行政裁罰，惟若行為人所
    支付之緩起訴處分金，未達道路交通管理處罰條例第92條第
    3 項所訂最低罰鍰基準規定者，依該條例第35條第8 項之規
    定，即須補足不足最低罰鍰之部分，始為適法。因此法院僅
    得就行為人已依緩起訴處分為公益捐款部分予以撤銷，並為
    不罰之諭知（臺灣高等法院臺南分院07年10月8 日97南分院
    鼎刑仁字第13036 號函附第2 號法律問題研討結果意旨參照
    ）。查本件異議人之刑事部分，業經檢察官為緩起訴處分，
    並命向「財團法人犯罪被害人保護協會臺灣臺南分會」支付
    6 萬元，異議人並已依限繳清，此有郵政跨行匯款申請書及
    財團法人犯罪被害人保護協會臺灣臺南分會收據影本各1 紙
    在卷可按，異議人已支付之緩起訴處分金已逾上揭罰鍰金額
    ，依上揭說明，裁處罰鍰部分自無從再適用行政罰之必要。
    移送機關逕以異議人酒精濃度超過規定標準，對其裁處罰鍰
    49,500元，尚有未洽。
(六)末按道路交通管理處罰條例第68條僅規定「汽車駕駛人，因
    違反本條例及道路交通安全規則之規定，受吊銷駕駛執照處
    分時，吊銷其持有各級車類之駕駛執照。」並未包括吊扣之
    情形。且參道路交通管理處罰條例第68條於94年12月14日之
    修正理由，係稱：「原條文將違法或違規駕駛人所持有各級
    車類之駕駛執照一併吊扣，失之過酷，影響人民工作及生活
    過鉅」等語（見立法院公報第94卷第70期第136頁至第138頁
    之院會紀錄暨修正道路交通管理處罰條例第68條之立法理由
    ），顯見依修正後道路交通管理處罰條例第68條規定，汽車
    駕駛人因違反道路交通管理處罰條例及道路交通安全規則之
    規定，受「吊扣」駕駛執照處分時，僅能「吊扣」違規當時
    所駕駛車輛之駕駛執照，不再「吊扣」其持有各級車類之駕
    駛執照甚明。因此，道路交通管理處罰條例第35條規定所需
    吊扣之駕照，應係指酒精濃度超過規定標準駕駛遭查獲時所
    駕駛車輛之駕照，而不得將遭查獲人所持有各級車輛之駕照
    均予吊扣。
(七)查本件異議人係駕駛自用小客車違反道路交通處罰條例第35
    條第1 項第1 款之規定，因而肇事致人受傷，本應吊扣其普
    通小型車駕駛執照2 年，然異議人於本件違規當時已取得較
    高等級之職業大貨車駕駛資格，依法得駕駛較低級車類之小
    型車，有汽車駕照基本資料1 紙在卷可稽。而於實務作業上
    ，考領晉級駕駛執照後，僅核給最高級（內含多合一之駕駛
    資格）汽車駕照乙張，原領有較低一級之駕駛執照皆回收作
    廢，並無保留以免造成換補或審驗駕照之不便，故異議人未
    領有普通小型車駕駛執照甚明。揆諸前揭說明，原處分機關
    為本件吊扣駕駛執照處分時，應僅得吊扣其違規或違法當時
    所駕駛普通小型車之駕駛執照，尚不得依道路交通處罰條例
    第68條之規定，以異議人未領有普通小型車駕駛執照，即吊
    扣其職業大貨車之駕駛執照以代之，方屬適法（臺灣高等法
    院暨所屬法院97年度法律問題座談會提案第40號結論可資參
    照）。然原處分機關竟吊扣異議人職業大貨車駕駛執照，此
    雖可達成完全杜絕異議人將來繼續酒醉駕車之目的，惟亦同
    時造成異議人未能駕駛大貨車之結果，對其工作及生活影響
    甚大，甚而危及其就業謀生問題，此所造成之損害，與欲達
    成目的之利益（限制異議人駕駛小型車，以預防酒醉駕駛小
    型車所造成之危害）顯失均衡，顯與行政程序法第7 條第3
    款所揭示之比例原則有違，復與前揭道路交通管理處罰條例
    第68條之修法意旨亦不相符合，是修正後之道路交通管理處
    罰條例第68條，有關駕駛人受吊扣駕駛執照處分之規定，既
    不再吊扣其持有各級車類之駕駛執照，則原處分機關即不得
    再憑以吊扣其違規車輛以外之駕駛執照，苟其因酒駕低等級
    之輕型機器腳踏車違規，而致有漏洞無法執行吊扣異議人未
    領有之普通輕型機器腳踏車駕駛執照，亦屬執行或立法政策
    之問題，尚不得為達行政目的，而恣意為法律所未明文規定
    或授權之處分。
五、綜上所述，移送機關逕以異議人酒後駕車，且呼氣酒精濃度
    超過規定標準，而對其裁處罰鍰49,500元之行政裁罰，即有
    未洽，應由本院撤銷原處分中罰鍰之部分，並應為異議人不
    罰之諭知；又移送機關應僅能吊扣異議人違規當時所駕駛之
    車輛種類即普通小型車車之駕駛執照，不得代以吊扣其普通
    小型車駕駛執照，已如前述，移送機關未審酌「吊扣駕駛執
    照24個月」規範之目的，在異議人未領有普通小型車駕駛執
    照之情況下，而為吊扣異議人職業大貨車駕駛執照24個月部
    分之裁決，難認合法，應由本院予以撤銷原處分關於吊扣駕
    駛執照24個月之處分，另諭知如主文第3 項所示之處罰，以
    資適法。至於移送機關另對異議人施以道路交通安全講習之
    處分部分，係罰鍰以外對於預防再犯之行政罰，乃為抑止酒
    後駕車之不法行為，維護道路交通用路權人之生命、身體之
    安全法益，依行政罰法第26條第1 項但書之規定，自得裁處
    ，是移送機關此部分之裁決，核無不當及違法之處，且此部
    分未據異議人聲明異議，併予敘明。
六、據上論斷，應依道路交通管理處罰條例第87條第2 項、道路
    交通案件處理辦法第19條、第20條前段，裁定如主文。
中    華    民    國    99    年    7     月    9     日
                        交通法庭法  官  鄭燕璘
以上正本證明與原本無異。
如不服本裁定，應於收受送達後5日內向本院提出抗告狀。（應
附繕本）
                                書記官  蔡明峰
中    華    民    國    99    年    7     月    9     日

司法院資訊處製作；財團法人民間司法改革基金會備份。
